最高法院刑事判決　　　　　　　一○○年度台非字第三五○號
上　訴　人　最高法院檢察署檢察總長
被　　　告　葉昌松
上列上訴人因被告違反毒品危害防制條例案件，對於台灣板橋地
方法院中華民國一００年三月二十四日第一審確定判決（一００
年度訴字第二四０號，起訴案號：台灣板橋地方法院檢察署九十
九年度毒偵字第七五五六號），認為違背法令，提起非常上訴，
本院判決如下：
    主  文
原判決撤銷。
本件公訴不受理。
    理  由
非常上訴理由稱：「一、按判決不適用法則或適用不當者，為違
背法令，刑事訴訟法第三百七十八條定有明文。又依法應於審判
期日調查之證據未予調查，致適用法令違誤，而顯然於判決有影
響者，該項確定判決即屬違背法令，得提起非常上訴，亦有司法
院釋字第一八一號解釋可稽。次按毒品危害防制條例於民國九十
二年七月九日修正公布，自九十三年一月九日施行，刪除二犯及
三犯之規定，一改修法前繁雜之處遇程序，其中第二十條、第二
十三條將施用毒品之刑事處遇程序，區分為「初犯」、「五年內
再犯」、「五年後再犯」。依其立法理由之說明：「初犯」，始
須經觀察、勒戒；經觀察、勒戒執行完畢釋放後，「五年內再犯
」者，因其再犯率甚高，原實施之觀察、勒戒既已無法收其實效
，應依法追訴。至於經觀察、勒戒執行完畢釋放後，「五年後再
犯」者，前所實施之觀察、勒戒已足以遮斷其施用毒品之毒癮，
為期自新及協助其斷除毒癮，仍適用「初犯」規定，先經觀察、
勒戒之程序。從而依該次修正後之規定，僅限於「初犯」及「五
年後再犯」二種情形，始應先經觀察、勒戒或強制戒治之程序。
倘被告於五年內已再犯，經依法追訴處罰，縱其第三次（或第三
次以上）再度施用毒品之時間，在初犯或前次再犯經觀察、勒戒
或強制戒治執行完畢釋放五年以後，已不合於「五年後再犯」之
規定，且因已於「五年內再犯」，顯見其再犯率甚高，原實施觀
察、勒戒或強制戒治，已無法收其實效，即應依該條例第十條處
罰（最高法院九十七年度第五次及一００年度第一次刑事庭會議
參照）。核其修法目的係認施用毒品者屬「病患性犯人」，以觀
察、勒戒戒除其身癮，並以強制戒治去除其心癮，故所謂「五年
內再犯」者，應指五年內再犯自己施用毒品之人，至於幫助他人
購買毒品者，則不包括在內，始符合該條例修法之目的性及必要
性原則。本件原確定判決認定被告葉昌松於八十八年間因施用毒
品案件，經台灣板橋地方法院以八十八年度毒聲字第三二三八號
裁定送觀察、勒戒後，認有繼續施用毒品傾向，再由同法院以八
十八年度毒聲字第三五七二號裁定令入戒治處所施以強制戒治，
於八十九年十二月二十九日執行期滿出所，並由台灣板橋地方法
院檢察署檢察官以九十年度戒毒偵字第二五六號為不起訴處分確
定；又其於上開觀察、勒戒（應為強制戒治）執行完畢五年內之
九十三年間再犯施用毒品罪，經台灣桃園地方法院以九十四年度
簡字第二二號判處有期徒刑四月確定，經減刑為有期徒刑二月，
嗣於九十八年十月二十三日執行完畢。詎其仍不知戒絕毒品，竟
於上開觀察、勒戒（應為強制戒治）執行完畢五年內再犯本件施
用毒品罪等情，並論處被告施用第一級毒品罪刑。然查，被告係
於八十八年十月間至八十九年一月間幫助江榮照等人購買第二級
毒品安非他命，經台灣桃園地方法院以九十四年度簡字第二二號
判處有期徒刑四月確定，嗣後經減刑為有期徒刑二月，並合併更
定應執行之刑，於九十八年十月二十三日執行完畢，有台灣桃園
地方法院九十四年度簡字第二二號刑事簡易判決書、九十六年度
聲減字第八二七七號刑事裁定、台灣高等法院被告前案紀錄表在
卷可稽。原確定判決認定被告係於上開觀察、勒戒（應為強制戒
治）執行完畢五年內之九十三年間再犯施用毒品罪，與卷證資料
已不相符。而被告第二次所犯雖為毒品危害防制條例第十條之罪
，然係幫助他人購買毒品，並非自己施用毒品，與該條例第二十
條、第二十三條所謂「五年內再犯」者，亦有不同。故本件被告
於九十九年九月二十日施用第一、二級毒品之行為，依前開說明
，屬強制戒治完畢「五年後再犯」，自應由檢察官聲請法院裁定
令入勒戒處所觀察、勒戒或強制戒治。詎檢察官誤認被告於強制
戒治完畢後五年內曾再犯施用毒品之罪，逕將本件提起公訴，原
判決未予詳查，判處被告有期徒刑一年，顯與法之目的性及必要
性原則相悖，而有證據調查未盡及適用法則不當之違法。二、案
經確定，且於被告不利，爰依刑事訴訟法第四百四十一條、第四
百四十三條提起非常上訴，以資糾正。」等語。
本院按：判決不適用法則或適用不當者，為違背法令；起訴之程
序違背規定者，應諭知不受理之判決，刑事訴訟法第三百七十八
條、第三百零三條第一款分別定有明文。又施用第一、二級毒品
為犯罪行為，毒品危害防制條例第十條定有處罰明文。故施用第
一、二級毒品者，依前揭規定本應科以刑罰。惟基於刑事政策，
對合於一定條件之施用者，則依同條例第二十條、第二十三條之
規定，施以觀察、勒戒及強制戒治之保安處分。又毒品危害防制
條例於九十二年七月九日修正公布，自九十三年一月九日施行，
其中第二十條、第二十三條將施用毒品之刑事處遇程序，區分為
「初犯」及「五年內再犯」、「五年後再犯」。依其立法理由之
說明：「初犯」，經觀察、勒戒或強制戒治後，應為不起訴處分
或不付審理之裁定；經觀察、勒戒或強制戒治執行完畢釋放後，
「五年內再犯」者，因其再犯率甚高，原實施之觀察、勒戒及強
制戒治既已無法收其實效，爰依法追訴或裁定交付審理。至於經
觀察、勒戒或強制戒治執行完畢釋放後，「五年後再犯」者，前
所實施之觀察、勒戒或強制戒治已足以遮斷其施用毒品之毒癮，
為期自新及協助其斷除毒癮，仍適用「初犯」規定，先經觀察、
勒戒或強制戒治之程序。本件原確定判決認定被告葉昌松於八十
八年間因施用毒品案件，經台灣板橋地方法院以八十八年度毒聲
字第三二三八號裁定送觀察、勒戒後，認有繼續施用毒品傾向，
再由同法院以八十八年度毒聲字第三五七二號裁定令入戒治處所
施以強制戒治，於八十九年十二月二十九日執行期滿出所，並由
台灣板橋地方法院檢察署檢察官以九十年度戒毒偵字第二五六號
為不起訴處分確定；又其於上開觀察、勒戒（應為強制戒治）執
行完畢五年內之九十三年間再犯施用毒品罪，經台灣桃園地方法
院以九十四年度簡字第二二號判處有期徒刑四月確定，經減刑為
有期徒刑二月，嗣於九十八年十月二十三日執行完畢。詎其仍不
知戒絕毒品，竟於上開觀察、勒戒（應為強制戒治）執行完畢後
五年內再犯施用第一級毒品，爰依法判處有期徒刑一年（累犯）
等情。然查，被告係於八十八年十月間某日起至八十九年一月間
某日止連續幫助江榮照等人向綽號「阿國」之不詳姓名者購買第
二級毒品安非他命，供江榮照等人施用，經台灣桃園地方法院九
十四年度簡字第二二號於九十四年二月二十一日以被告犯連續幫
助施用第二級毒品罪，處有期徒刑四月確定，嗣後經台灣桃園地
方法院裁定減刑為有期徒刑二月，並合併其他罪名定應執行之刑
，於九十八年十月二十三日執行完畢，有台灣桃園地方法院九十
四年度簡字第二二號刑事簡易判決書、九十六年度聲減字第八二
七七號刑事裁定、台灣高等法院被告前案紀錄表在卷可稽。原確
定判決認定被告係於上開觀察、勒戒（應為強制戒治）執行完畢
五年內之九十三年間再犯施用毒品罪，與卷證資料已不相符。而
被告上開第二次所犯雖為毒品危害防制條例第十條之罪，然係幫
助他人購買第二級毒品，並非自己施用第二級毒品，與該條例第
二十條、第二十三條所謂「五年內再犯」者，亦有不同。故本件
被告於九十九年九月二十日施用第一、二級毒品之行為，依前開
說明，屬強制戒治完畢「五年後再犯」，仍應適用「初犯」規定
，先經觀察、勒戒或強制戒治之程序。自應由檢察官聲請法院裁
定令入勒戒處所觀察、勒戒或強制戒治。詎檢察官誤認被告於強
制戒治完畢後，五年內已再犯施用毒品案件，經法院判處罪刑確
定，其再犯本件施用毒品案件，即非屬該條例第二十條第三項所
稱「五年後再犯」之情形，逕將本件提起公訴，其起訴之程序違
背規定，本應諭知不受理之判決，原審不察，予以論罪科刑，其
判決即有適用法則不當之違背法令。案經確定，且於被告不利，
非常上訴執以指摘，為有理由，應由本院將原判決撤銷，改判為
公訴不受理之諭知，以資救濟。
據上論結，應依刑事訴訟法第四百四十七條第一項第一款、第三
百零三條第一款，判決如主文。
中    華    民    國  一○○  年   十一   月    十    日
                      最高法院刑事第十一庭
                          審判長法官  黃  正  興  
                                法官  許  錦  印  
                                法官  林  瑞  斌  
                                法官  陳  春  秋  
                                法官  謝  靜  恒  
本件正本證明與原本無異
                                      書  記  官  
中    華    民    國  一○○  年   十一   月   十七   日
                                                      K